臺灣臺北地方法院民事判決　　　　　　　96年度勞訴字第29號
原　　　告　甲○○
被　　　告　中興工程顧問股份有限公司
法定代理人　乙○○
訴訟代理人　蔡鴻斌律師
　　　　　　尹純孝律師
上列當事人間給付退休金差額事件，本院於民國96年4月23日言
詞辯論終結，判決如下：
    主  文
原告之訴駁回。
訴訟費用由原告負擔。
    事實及理由
甲、程序方面：
    按訴狀送達後，原告不得將原訴變更或追加他訴，但請求之
    基礎事實同一、擴張或減縮應受判決事項之聲明者，不在此
    限，民事訴訟法第255條第1項第2、3款定有明文。本件原告
    起訴聲明請求：「被告應給付原告美金72,000元及自民國95
    年2月25日起至清償日止，按年息5%計算之利息，並按清償
    時之匯率折付新臺幣」，嗣於96年4月23日當庭變更聲明為
    ：「被告應給付原告美金80,000元及自民國95年2月25日起
    至清償日止，按年息5%計算之利息，並按清償時之匯率折付
    新臺幣」，核其訴之變更與上開規定相符，應予准許。
乙、實體方面：
一、本件原告起訴主張：伊於民國60年1月15日進入財團法人中
    興工程顧問社（下稱中興社）服務，該社於82年改制為被告
    公司，中興社為其最大股東，原告隨改制轉任職於被告，服
    務之勞工年資依有關規定銜接併計，迄原告於95年1月25日
    退休止，共35年，其退休金給與依勞動基準法（下稱勞基法
    ）第55條第1項之規定為45個基數，惟依被告83年7月27日董
    事會通過之職工退休辦法（下稱83年7月27日職工退休辦法
    ）第4條第1項第1款規定，最高總數以50個基數為限，原告
    自得請求50個基數之退休金。原告自退休前之94年7月25日
    奉派前往印尼工作，於同年12月31日結束工作返臺，前後共
    160日，原告在國外工作期間之工作薪給，依被告員工管理
    規則之規定分為國內薪資及國外工作報酬（加給）兩部分。
    上開國外工作報酬除扣原告國外生活費每月美金500元外，
    其餘均經常性定期於每月16日由國內郵局轉帳付與原告，有
    稱之為海外生活費者，有稱之為海外差勤費者，有稱之為工
    作差旅費者，不一而足，由被告按日支付原告美金60元。該
    國外工作之報酬或加給，被告之規定名之為國外地區工作差
    旅費，和勞基法施行細則第10條第9款規定之差旅費用語完
    全相符，且被告每天給付原告美金60元之差旅費，連續給付
    160天，沒有間斷，自亦不得謂非經常性給與，係原告因工
    作而獲得之報酬，按日計酬，定期以現金方式或金融機關轉
    帳方式給付，應係勞基法第2條第3款規定之工資，核屬工資
    之一部，應將之計入平均工資計算退休金。惟伊退休時，被
    告未將伊等退休前6個月領取之國外地區工作差旅費算入平
    均工資內，致伊等未能獲得足額退休金，所生差額自應補足
    。爰依勞基法第55條及83年7月27日職工退休辦法第4條第1
    項第1款規定，求為命被告給付原告美金80,000元（美金60
    元×160÷180×30×50＝美金80,000元）及自95年2月25日
    起至清償日止，按年息5%計算之利息，並按清償時之匯率折
    付新臺幣。
二、被告辯以：按「員工退休金之計算給與標準如下：一按其工
    作年資，每滿1年給與兩個基數。但超過15年之工作年資，
    每滿1年給與1個基數，最高總數以45個基數為限。未滿半年
    者以半年計；滿半年者以1年計……前項第1款退休金基數之
    標準，係指核准退休時1個月平均工資」，被告工作規則第
    43條第1項、第2項分別定有明文，與勞基法第55條相同，適
    法而有效。原告年資自60年1月15日起算，至94年7月1日勞
    工退休金條例施行時選用新制，惟舊制保留年資計有34年5
    月又16日，被告公司依前開工作規則規定，計算告退休金基
    數為49.5，故以45計，再以原告退休前6個月之月平均薪資
    133,200元（含薪給131,400元及伙食費1,800元），核定原
    告之退休金5,994,000元，並於95年2月間給付原告，經原告
    受領亦無異議。又工資係勞工勞動之對價，倘雇主為改善勞
    工生活、或為單方之目的而給付具有勉勵、恩惠性質之給與
    ，無論是否為經常性給與，即非為勞工工作給付之對價，依
    勞基法第2條第3款、同法施行細則第10條第9款規定，即排
    除在工資範圍之列。被告支給原告之國外地區工作差旅費每
    日美金60元，乃單方恩惠性給與性質，原告亦自承與勞基法
    施行細則第10條第8款規定之差旅費之用語完全相符，依同
    細則第10條本文規定，並非勞基法第2條第3款之工資，是原
    告主張其所領取之差旅費應計入工資計算退休金，實無可採
    。又83年7月27日職工退休辦法已不再適用，若原告以此為
    請求權基礎，為無理由，應予駁回等語。並聲明：原告之訴
    駁回。
三、查原告於60年1月15日進入中興社服務，該社於82年改制為
    被告公司，中興社為其最大股東，原告隨改制轉任職於被告
    ，服務之勞工年資依有關規定銜接併計，迄原告於95年1 月
    25日退休止，共35年，其退休金給與依與勞基法第55條第1
    項規定相同之被告工作規則第43條第1項、第2項規定，為45
    個基數。原告自退休前之94年7月25日奉派前往印尼工作，
    於同年12月31日結束工作返臺，前後共160日，原告在國外
    工作期間之工作薪給，依被告工作規則之規定分為國內薪資
    及國外工作報酬（加給）兩部分，其中除扣原告國外生活費
    每月美金500元外，被告按日支付原告國外地區工作差旅費
    60元，而原告已領退休金為5,994,000元等情，為兩造所不
    爭執，並有被告職工退休金核算單附卷可稽（見本院調解卷
    第21頁），自堪信為真實。
四、原告復主張被告未將國外地區工作差旅費計入平均工資計算
    ，而有短付退休金之情形等語，則為被告所否認，並以前詞
    置辯。是本院首應審究者核為：系爭國外地區工作差旅費是
    否係勞基法第2條第3款所稱之平均工資？應否計入原告退休
    金計算基礎？經查：
  (一)按勞基法第2條第3款係規定：「工資：謂勞工因工作而獲得
    之報酬；包括工資、薪金及按計時、計日、計月、計件以現
    金或實物等方式給付之獎金、津貼及其他任何名義之經常性
    給與均屬之」，準此，工資之定義重點應在該款前段所敘「
    勞工因工作而獲得之報酬」，至於該款後段「包括」以下文
    字係例舉屬於工資之各項給與，規定包括「工資、薪金」、
    「按計時…獎金、津貼」或「其他任何名義之經常性給與」
    均屬之，但非謂「工資、薪金」、「按計時…獎金、津貼」
    如符合「經常性給與」，即屬工資，尚應視其是否為勞工因
    工作而獲得之報酬而定。是工資需具備「勞務對價性」及「
    給與經常性」二項要件，缺一不可，否則即非工資。而「經
    常性給與」雖係工資常見之特徵，但並非工資之本質，上開
    勞基法第2條第3款所規定「經常性給與」，固屬工資之立法
    目的，但尚非任何名義之其他名義給付，無法判定是否工資
    時，即得單以該給付是否「經常性給與」作為認定之唯一標
    準。因此，除非勞資雙方訂明給付工資之方式為「論時計酬
    」、「論件計酬」外，就經常性給與是否屬於工資，尚須考
    量該給付是否隨作業種類及其複雜性、經驗、學歷、智力、
    技能、勞心度、勞力度、年資、級職不同而有高低以決之，
    更重要者，應就其是否為「勞工工作之對價」予以審究。是
    雇主若為改善勞工生活而給付非經常性給與或為單方之目的
    ，給付具有勉勵恩惠性質之給與，即非勞工工作給付之對價
    ，無論其係固定發放與否，倘未變更其獎勵恩惠給與性質，
    亦不得列入工資範圍之內（最高法院91年度台上字第897 號
    判決參照），準此，系爭國外地區工作差旅費是否屬工資之
    一部，除其具有經常性給與之特性外，尚應以其是否屬勞工
    工作之對價決之。
  (二)復按，工資實係勞工之勞力所得，為其勞動對價而給付之經
    常性給與。倘雇主為改善勞工生活而給付非經常性給與；或
    為其單方之目的，給付具有勉勵、恩惠性質之給與，即非為
    勞工之工作給付之對價，與勞動契約上之經常性給與有別，
    不得列入工資範圍之內。經查，兩造爭執之國外地區工作差
    旅費，顧名思義，係派駐國外工作之差旅費，就派駐海外之
    員工而言，固屬勞工願赴海外地區服勞務之對價，然就企業
    主與勞工互動之整體而言，勞工派駐海外未必為經常性，極
    有可能依工作目標、性質而選派或輪調，而各國之勞動條件
    ，幣值、生活水準大多不同，是以加計之海外工作旅費，性
    質上與差旅費相似，並非經常性給與。次查，系爭國外工作
　　之報酬或加給，被告之規定名之為國外地區工作差旅費，和
　  勞基法施行細則第10條第9款規定之差旅費用語完全相符等
    語，亦為原告所自承。而工資係勞工勞動之對價，倘雇主為
    改善勞工生活、或為單方之目的而給付具有勉勵、恩惠性質
    之給與，無論是否為經常性給與，即非為勞工工作給付之對
    價，依勞基法第2條第3款、同法施行細則第10條第9款規定
    ，即排除在工資範圍之列，是被告主張其支給原告之國外地
    區工作差旅費，乃單方恩惠性給與性質，應屬可採。從而，
    被告辯稱系爭國外地區工作差旅費依同細則第10條本文規定
    ，並非勞基法第2條第3款之工資，即為可取。
  (三)原告固主張其在退休日前6個月內奉派駐印尼，參與蘇拉威
    西島（Sulawesi）之Bawakaraeng Urgent Sediment Control
    Project的水壩工程設計及施工監造等，工程地點在崇山谿
    谷，暴雨時有土石流，工地環境險惡，而且該島除民風強悍
    外，又為印尼禽流感及牛瘟等猖獗地區。所領取海外加給報
    酬，實質上除為被告支付原告因工作而獲得之報酬外，亦為
    被告酬傭員工奉派駐偏遠地區工作之特殊辛勞及生活上之不
    便，具有勞務之對價性給與，與勞基法施行細則第10條各款
    所列非經常性給付者在實質定義上無一相符，因此，依勞基
    法所定應屬工資給與。更何況於被告工作規則之調派文件中
    ，示以「國外薪資」而非以差旅費名義支付原告本項報酬，
    據此，本項報酬當屬工資，依法應包含在平均工資計給退休
    金云云，固提出照片2幀、美國之音95年7月20日報導為證，
    惟為被告所否認。查被告辯稱其工程顧問公司，需依服務客
    戶案件之性質及目標選派員工派駐國內各地及海外，被告因
    體恤員工派駐國外期間生活容有不便，另支給國外工作差旅
    費，其性質絕非員工所提供勞務之對價，不應計入工資以計
    算退休金，且被告承接之工程，如電廠、水庫等，不乏位處
    崇山竣嶺者，工地環境險惡者亦非少見，被告否認原告所稱
    係因派駐印尼工作地環境險惡始給予系爭國外工作差旅費，
    此由原告依被告員工派駐國外地區工作差旅費支給標準支領
    「主任工程師」每日差旅費60美金，並未依該標準二專案簽
    報另行增加即明等語，業據提出被告員工派駐國外地區工作
    差旅費支給標準1份（見本院卷第35頁）可證，是原告此部
    分之主張，即非可取。原告辯稱其對被告有長期瞭解，即使
    專案簽報也未必獲准，如果慶幸獲准，也是杯水車薪（此部
    分可稱之謂具有勉勵、恩惠性性質之給與），不如不申請，
    省卻自找麻煩等語，適足以證明原告對上揭被告員工派駐國
    外地區工作差旅費支給標準知之甚詳，且被告並未給與原告
    額外之國外差旅報酬。從而，原告主張其國外工作差旅費應
    計入工資計算退休金云云，即非足取。
  (四)又查，原告主張其在印尼之工作累積時間估計長達12年，派
    駐國外工作在被告制度上已非為參與臨時起意、短期及與工
    作無關之工作；此外，在國外工作期間，被告給付原告國外
    工作報酬連續支付共計160天，每日美金60元，不受匯率變
    動之影響，並定期於每個月16日併同國內薪資由國內郵局轉
    帳直接支付，其為經常性、連續性及定額長期支付，已符合
    勞基法第2條第3款工資之定義云云。然查，原告派駐國外工
    作之期間長者2年6個月，短者借1個月，且並非連續性，亦
    非經常性，在原告服務被告34年間，原告駐外之時間為14年
    6個月，亦顯非長期性，有原告自行製作之派駐國外工作時
    間表附卷可稽（見本院卷第24頁），是原告主張被告給付之
    國外工作差旅費具經常性、連續性及定額長期支付，已符合
    勞基法第2條第3款工資之定義云云，並非有據。況原告係於
    95 年1月25日退休，為兩造所不爭執，而原告主張其於95年
    7月至12月派往印尼工作時間為5個月云云，亦僅提出其自行
    製作之上開派駐國外工作時間表為證，且加註「月份可能稍
    有出入，本表僅供參考」等語，其證據證明力亦有可疑，則
    原告主張被告未將伊退休前6個月領取之國外地區工作差旅
    費算入平均工資內，致伊等未能獲得足額退休金云云，即非
    可取。是被告辯稱國外工作差旅費不得計入工資，以計算退
    休金，即為可採。
  (五)再查，原告主張被告之員工於派駐國外工作時，均須填寫「
    駐外人員報到單」向被告派駐印尼代表處報到及用以具領國
    外工作加給報酬之依據，而該報到單中已明示本項報酬為「
    國外薪資」，但是支領之國外薪資每月定期定額支付原告，
    從無例外，並無須填寫上述出差單於規定時限1個月內具領
    報銷，。因此從被告制度上，己將國外工作加給報酬視為薪
    資而非差旅費云云，惟為被告所否認。查財政部於63年10月
    3 日以台財稅字第37273號釋示：「我國公司派在各該公司
    國外分支機構服務，並經常居住國外之員工，包括該分支機
    構於當地僱用之雇員，其因在我國境外提供勞務之薪資，不
    屬中華民國來源所得，依法免徵訴訟費」等語，被告依此函
    示，於員工「駐外人員報到單」上將員工派駐國外期間所支
    領，毋庸扣繳所得稅之薪資以「國外薪資」名目註記不辦理
    預扣，以別於國內服務期間所支領，需預扣所得稅之薪資所
    得，此由原告94年7月至95年1月薪資給表（見本院卷第39至
    42 頁），於94年8月起至12月派駐印尼期間本薪每月13萬1
    仟4 百元，應扣稅明細表之「固定所得稅」為0；其他國內
    工作期間，本薪每月131,400元，應扣稅明細表之「固定所
    得稅」為9,800元即明，足證原告與此部分主張亦為無理由
    。
  (六)末查，原告質疑被告修改工作規則以圖減少退休金云云，亦
    為被告所否認。惟查，被告83年7月27日董事會通過沿用中
    興社之職工退休辦法第4條第1項第1款規定之職工退休金給
    與明定「每一基數之標準，係指核准退休當時之國內薪資（
    含職務加給）」，83年7月27日職工退休辦法（見本院卷第
    43至44頁）在可證，原即不含海外工作差旅費，是原告此部
    分所主張者，並非有據，從而，被告依現行工作規則以國內
    薪資（含職務加給）計算被告退休金給與，即無修改工作規
    則以圖減少退休金之意圖，並未違反民法第71條規定。而被
    告提出上揭83年7月27日職工退休辦法僅係為證明計算退休
    金原即以國內薪資為準，原即不含海外工作差旅費，而83年
    7月27日職工退休辦法係依被告職工管理規則第41條規定而
    訂定，且已停止適用，此由被告退休金給與改依工作規則第
    43條第1項、第2項給予即知，原告據此主張得請領最高50個
    基數之退休金，顯有誤會，附此敘明。
  (七)承上，原告雖主張系爭國外地區工作差旅費既係經常性給與
    ，自應屬工資之一部云云。然系爭國外地區工作差旅費既非
    經常性給，且不具勞務之對價性，則上訴人猶執此謂系爭國
    外地區工作差旅費為工資之一部云云，委無可採。
  (八)再原告援引行政院勞工委員會85年2月10日85勞動二字第103
    252號函對於工資定義之解釋，及最高法院86年度台上字第
    255號、92年度台上第1463號、93年度台上字第2637號、96
    年台上字第187號判決對於海外津貼之認定，惟上開函釋及
    判決並非判例或司法院大法官會議解釋，且原告所舉上開判
    決係個案，且與本件情形不相同，自不比附援引，是本院不
    受前開函釋及判決意旨之拘束，併予敘明。
五、綜上所述，系爭國外地區工作差旅費非經常性給與，且乃單
    方恩惠性給與性質，非屬工作之對價而不具工資之性質，應
    認被告抗辯係屬恩惠性給與為可採。是系爭國外地區工作差
    旅費應不屬於工資之一部，原告主張應列入平均工資計入退
    休金計算之基礎，即不足取。從而，原告依聘（僱）用合約
    、勞基法第55條及83年7月27日職工退休辦法第4條1項第1款
    之法律關係，請求被告給付美金80,000元，及自95年2月25
    日起至清償日止，按年息5%計算之利息，並按清償時之匯率
    折付新臺幣，為無理由，不應准許。
六、本件事證已臻明確，兩造其餘主張及攻擊防禦方法，經核對
    本件判決結果無影響，爰不逐一論述，附此敘明。
七、據上論結，本件原告之訴為無理由，依民事訴訟法第78條，
    判決如主文。
中　　華　　民　　國　　96　　年　　4 　　月　　30　　日
                    勞工法庭    法　官　曾啟謀
以上正本係照原本作成
如對本判決上訴，須於判決送達後20日內向本院提出上訴狀
中　　華　　民　　國　　96　　年　　4 　　月　　30　　日
                       　　　　 書記官　王月伶
